【裁判字號】    97,訴,2323
【裁判日期】    980928
【裁判案由】    偽造文書等
【裁判全文】
臺灣板橋地方法院刑事判決              97年度訴字第2323號
公  訴  人  臺灣板橋地方法院檢察署檢察官
被      告  戊○○
上列被告因偽造文書等案件，經檢察官提起公訴（97年度偵緝字
第218 號、97年度偵緝字第219 號、97年度偵緝字第220 號、97
年度偵緝字第221 號、97年度偵緝字第222 號）暨移送併案審理
（97年度偵字第10769 號），本院判決如下：
    主  文
戊○○犯行使偽造私文書罪，處有期徒刑貳年陸月，收據上偽造
之「東南旅行社股份有限公司中壢分公司」印文貳枚沒收；又犯
詐欺取財罪，處有期徒刑壹年貳月，減為有期徒刑柒月；又犯詐
欺取財罪，處有期徒刑捌月，減為有期徒刑肆月。應執行有期徒
刑年貳月，收據上偽造之「東南旅行社股份有限公司中壢分公
司」印文貳枚沒收。
    事  實
一、戊○○基於意圖為自己不法所有之概括犯意，連續為下列行
    為：
  (一)戊○○於民國94年12月間某日，在不詳處所，向壬○○佯稱
    可集資向航空公司票務中心切票，用較低之價格購買機票云
    云，致壬○○不疑有他而陷於錯誤，如數交付新臺幣50萬元
    予戊○○用以購買臺北上海、臺北香港、臺北日本、臺北美
    國之來回機票各15張、20張、10張、2 張，詎戊○○後來僅
    交付臺北至上海、日本、香港之機票數張後，即未再交付機
    票，且避不見面，壬○○始知受騙。
  (二)戊○○於95年2 月中旬前之某日，在不詳處所，向甲○○佯
    稱可代向東南旅行社股份有限公司（下稱東南旅行社）購買
    價格遠低於市價之機票，若再轉賣第三人，即可賺取可觀之
    差價云云，致甲○○信以為真而陷於錯誤，以為可賺取價差
    ，自95年2 月中旬某日起至同年5 月3 日止，陸續以新臺幣
    、美金交付戊○○用以購買臺北上海、臺北歐美、臺北香港
    、臺北日本之來回機票各734 張、248 張、1,900 張、100
    張後再予轉賣賺取差價，其中交付之美金經匯率計算後與新
    臺幣部分合計共約新臺幣（下同）976 萬元，期間戊○○為
    免甲○○生疑，曾自95年2 月底某日起至95年7 月27日間陸
    續交付甲○○85萬元，稱係轉賣機票之報酬。又戊○○為應
    付甲○○之查問且為能取信於甲○○，竟基於行使偽造私文
    書之犯意，在不詳時、地，未經東南旅行社中壢分公司之同
    意，逕自其所有之蓋有東南旅行社中壢分公司印文之文件上
    ，剪下「東南旅行社股份有限公司中壢分公司」之印文2 枚
    ，再黏貼至其所簽立為證明業已購買機票之收據之方式，偽
    造由戊○○本人（買方）與東南旅行社中壢分公司（賣方）
    於95年4 月8 日確認購買機票情事後所具名製作之收據，持
    以向甲○○出示行使，使甲○○誤信戊○○確已購買機票及
    轉賣機票等事實，而繼續交付款項予戊○○，足生損害於東
    南旅行社中壢分公司及甲○○。嗣後甲○○欲再瞭解轉賣機
    票及款項運用情形，戊○○即無法交代資金用途，且不再給
    付款項予甲○○，甲○○再要求戊○○交付機票時，戊○○
    即避不見面，甲○○始知受騙。
二、戊○○另意圖為自己不法之所有，先於95年7 月5 日某時許
    ，在基隆市七堵區華南銀行七堵分行向丑○○佯稱可代為購
    得低於市價之機票云云，且為取信於丑○○，在與丑○○第
    一次交易時，即如數交付丑○○所購買共計23萬元之臺港機
    票46張，致丑○○不疑有他而陷於錯誤，又自95年7 月6 日
    起，介紹友人與其共同集資，陸續將購買機票之款項共計17
    6 萬8 千元（包括由丑○○之友人林長興於95年9 月7 日匯
    出之8 萬元及陳聰治於95年10月2 日匯出之6 萬6 千元）匯
    予戊○○，詎戊○○取得款項後，即未再交付機票，經丑○○電話催付，竟遭戊○○拒接電話或借故推諉，丑○○至此
    始知受騙。
三、戊○○復意圖為自己不法之所有，於95年8 月14日晚上7 時
    許，因丙○○在臺北市○○區○○路2 段155 號以門號0000
    000000號行動電話聯絡戊○○，向戊○○購買機票25張（臺
    北北京機票24張、臺北溫哥華機票1 張）時，即向丙○○佯
    稱將於95年8 月15日晚間，在臺北市○○路上之喬治中學交
    付機票云云，致丙○○不疑有他而陷於錯誤，於95年8 月15
    日下午2 時許，至臺北富邦銀行臨櫃匯款23萬8 千元至戊○○於彰化商業銀行西三重分行（設臺北縣三重市○○路○ 段
    22號）開設之帳號000-00000000000000號帳戶內。詎95年8
    月15日晚間丙○○與戊○○見面後，戊○○僅交付臺北北京
    機票6 張，即未再交付機票，嗣丙○○即無法再聯絡上戊○○，戊○○前述門號手機亦暫停使用，丙○○始知受騙。
四、案經臺北縣政府警察局三重分局報請及甲○○、丑○○訴請
    臺灣板橋地方法院檢察署檢察官偵查起訴，暨壬○○、丙○○訴由桃園縣政府警察局桃園分局報請臺灣板橋地方法院檢
    察署檢察官偵查後移送併案審理。
    理  由
壹、有罪部分：
一、按被告以外之人（包括證人、鑑定人、告訴人、被害人及共
    同被告等）於審判外之陳述雖不符前4 條之規定，而經當事
    人於審判程序同意作為證據，法院審酌該言詞陳述或書面陳
    述作成時之情況，認為適當者，亦得為證據；當事人、代理
    人或辯護人於法院調查證據，知有第159 條第1 項不得為證
    據之情形，而未於言詞辯論終結前聲明異議者，視為有前項
    之同意，刑事訴訟法第159 條之5 定有明文。立法意旨在於
    傳聞證據未經當事人之反對詰問予以核實，原則上先予排除
    。惟若當事人已放棄反對詰問權，於審判程序中表明同意該
    等傳聞證據可作為證據；或於言詞辯論終結前未聲明異議，
    基於尊重當事人對傳聞證據之處分權，及證據資料愈豐富，
    愈有助於真實發見之理念，且強化言詞辯論主義，使訴訟程
    序得以順暢進行，上開傳聞證據亦均具有證據能力。本件被
    告戊○○及檢察官於言詞辯論終結前，均未就本院所認定犯
    罪事實而經調查採用之證據主張有刑事訴訟法第159 條第1
    項不得為證據之情形，本院復審酌各該證據作成時並無違法
    及證明力明顯過低之瑕疵等情況，認為適當，是本件所認定
    犯罪事實所採用之證據均有證據能力，合先敘明。
二、上揭犯罪事實，業據被告戊○○於本院審理時坦承不諱，並
    經告訴人壬○○、甲○○、丑○○、丙○○於警詢及偵查中
    指訴綦詳，又經證人即東南旅行社中壢分公司負責人鍾明秀
    於偵查中證述屬實，復有甲○○款項支出明細表、96年7 月
    27日被告簽立之收據、匯豐銀行存摺、匯款單影本、期日為
    95年4 月8 日之收據影本、華南商業銀行匯款單影本、臺北
    富邦銀行匯款委託單影本、切結書、被告於彰化銀行西三重
    分行之開戶資料及往來明細影本等附卷可稽，足認被告自白
    與事實相符，本件罪證明確，被告犯行洵堪認定。
三、按行為後法律有變更者，適用行為時之法律。但行為後之法
    律有利於行為人者，適用最有利於行為人之法律，刑法第2
    條第1 項定有明文。質言之，行為後法律有變更者，應將行
    為時之法律與裁判時之法律比較適用最有利於行為人之法律
    。被告行為後，刑法業經修正，並於94年2 月2 日經總統以
    華總一義字第09400014901 號令公布，刑法施行法亦於95年
    6 月14日經總統以華總一義字第09500085181 號令增訂刑法
    施行法第1 條之1 ，並均自95年7 月1 日施行，關於刑法第
    56條連續犯及第55條牽連犯之規定均予刪除，連續犯及牽連
    犯之規定經刪除後，數行為將予分論併罰，而數罪併罰之結
    果較論以連續犯、牽連犯等裁判上一罪之情形為重，經比較
    新舊法結果，自以行為時舊法之規定有利於被告，自應適用
    舊法關於連續犯、牽連犯之規定論處。
四、核被告於犯罪事實一之(一)所為，係犯刑法第339 條第1 項之
    詐欺取財罪；其於犯罪事實一之(二)所為，則係犯刑法第216
    條、第210 條之行使偽造私文書罪、第339 條第1 項之詐欺
    取財罪，被告剪貼東南旅行社中壢分公司之印文2 枚黏貼至
    其所簽立為證明業已購買機票之收據，偽造東南旅行社中壢
    分公司印文之行為，為偽造私文書之階段行為，不另構成偽
    造印文罪，又其偽造私文書之低度行為，為行使偽造私文書
    之高度行為所吸收，亦不另論罪。被告上述於犯罪事實一之
    (一)、(二)多次詐欺取財犯行，時間緊密，犯罪構成要件相同，
    顯係基於概括犯意為之，為連續犯，依修正前刑法第56條規
    定，以一罪論；又其所犯行使偽造私文書與連續詐欺取財兩
    罪間，有方法結果之牽連關係，依修正前刑法第55條規定，
    應從較重之行使偽造私文書罪處斷。另核被告於犯罪事實二
    、三所為，均係犯刑法第339 條第1 項之詐欺取財罪。公訴
    意旨雖未敘及犯罪事實一之(一)部分，惟此部分業經檢察官以
    97年度偵字第10769 號移送併案理，且與犯罪事實一之(二)部
    分具有連續犯之裁判上一罪關係，已如前述，為起訴效力所
    及；又檢察官以97年度偵字第10769 號將被告詐騙丙○○部
    分移送併案審理，要與前開犯罪事實三係同一事實，亦為起
    訴效力所及，本院自均得併予審究。被告前述所犯一次行使
    偽造私文書罪、兩次詐欺取財罪之間，犯意各別，行為互殊
    ，時地亦異，各具獨立性，應予分論併罰。爰審酌被告年值
    青壯，不思正道取財，苟且詐騙，犯罪所得價值甚鉅，案發
    迄今已久，仍未能提出告訴人信賴之償債方案積極善後，兼
    衡其犯罪後尚能坦承犯行等一切情狀，分別量處如主文所示
    之刑。本件被告係於中華民國九十六年罪犯減刑條例施行後
    ，始因逃匿而通緝，即無同條例第5 條之適用。查本件被告
    關於犯罪事實二、三部分之犯罪時間均在96年4 月24日以前
    ，合於中華民國九十六年罪犯減刑條例所定得予減刑之規定
    ，應依同條例第2 條第1 項第3 款之規定減刑如主文所示；
    另關於犯罪事實一部分，因於裁判上一罪其中一部分為同條
    例第3 條所定不予減刑之罪（詐欺取財罪），且經宣告逾有
    期一年六月之刑，不予減刑，特予指明。
五、按數罪併罰，有二裁判以上者，依刑法第51條規定，定其應
    執行刑，刑法第53條定有明文。又刑法第51條業於94年1 月
    7 日修正，於94年2 月2 日公布，並於95年7 月1 日施行，
    修正前刑法第51條規定：「數罪併罰，分別宣告其罪之刑，
    依左列各款定其應執行者：」其中第5 款規定：「宣告多數
    有期徒刑者，於各刑中之最長期以上，各刑合併之刑期以下
    ，定其刑期。但不得逾二十年。」修正後刑法第51條第5 款
    則規定：「宣告多數有期徒刑者，於各刑中之最長期以上，
    各刑合併之刑期以下，定其刑期。但不得逾三十年。」二者
    比較結果，修正後刑法第51條第5 款之規定並非較有利於被
    告，是依刑法第2 條第1 項前段之規定，仍應依修正前刑法
    之規定，定其應執行之刑，以示懲儆。
六、期日為95年4 月8 日之收據上有「東南旅行社股份有限公司
    中壢分公司」之印文2 枚，係被告所偽造之印文，應依刑法
    第219 條定，併予宣告沒收。
貳、不另為無罪諭知部分：
一、公訴意旨略以：被告戊○○意圖為自己不法所有之概括犯意
    ，於95年4 月底、5 月初，與告訴人癸○○在被告當時位於
    臺北縣板橋市○○街31巷2 號1 樓住處，洽談購買機票等事
    項，被告佯稱可代為購買較低價格之機票云云，致癸○○陷
    於錯誤，同意委由被告向東南旅行社購買機票，癸○○並支
    付現金58,670元予被告購買機票，其餘501,330 元部分，癸○○則交付其信用卡，由戊○○代向東南旅行社刷卡購買機
    票，惟戊○○竟未經癸○○同意，持癸○○交付之前開信用
    卡向華泰旅行社刷卡償還被告積欠之債務，嗣因被告未與癸○○保持聯絡，且未交付機票予癸○○，癸○○即於95年5
    月底解除委託買賣。嗣後被告再向癸○○佯稱取消購買機票
    之款項會退還云云，癸○○不疑有他，因此另於95年6 月19
    日、20日再委託被告向新台旅行社購買機票45萬元，癸○○
    先給付現金85,000元及128,500 元，其餘236,500 元部分，
    則係交付癸○○之信用卡予被告，由被告代向旅行社刷卡購
    買機票，詎被告竟偽造癸○○之信用卡授權書，並於授權書
    上偽簽癸○○之署名後，持向旅行社佯稱癸○○同意其刷卡
    抵償所欠債務，而連續刷卡抵償被告積欠旅行社之債務。被
    告持癸○○所交付前開如附表所示之信用卡刷卡，獲取清償
    債務之利益或將購入之機票轉售牟利，已足生損害於癸○○
    及如附表所示之發卡銀行管理信用卡之正確性。又被告另向
    癸○○佯稱因甲○○已下訂單購買機票，但甲○○人在國外
    尚未交付價款，其資金不足墊付機票款項，而之前應退還癸○○之機票款項因係由同一家旅行社辦理，如未能交付甲○○所訂機票價款，則前開95年5 月解除買賣應退還之價金，
    將遭旅行社連帶凍結，不確定何時可以退回價金，且前所購
    買之機票，亦將暫時無法開立，若癸○○代墊甲○○購買機
    票之價款，則於95年8 月底即可入帳結清所有款項云云，致
    癸○○陷於錯誤，同意借款255 萬元予戊○○，詎被告嗣後
    並未償還借款及購買機票之價款，嗣經催討，竟避不見面，
    癸○○始知受騙，因認被告此部分涉犯刑法第339 條第1 項
    詐欺取財罪、第339 條第2 項詐欺得利罪、第216 條、第21
    0 條之行使偽造私文書罪等語。
二、按犯罪事實應依證據認定之，無證據不得認定犯罪事實，刑
    事訴訟法第154 條第2 項定有明文。又犯罪事實之認定，應
    憑真實之證據，倘證據是否真實尚欠明確，自難以擬制推測
    之方式，為其判斷之基礎；而認定犯罪事實之證據係指足以
    認定被告確有犯罪行為之積極證據而言，該項證據自須適合
    於被告犯罪事實之認定，始得採為斷罪之資料，最高法院53
    年臺上字第656 號、29年上字第3105號著有判例。且刑事訴
    訟上證明之資料，無論為直接或間接證據，均須達於通常一
    般之人均不致有所懷疑，而得確信其為真實之程度，始得據
    為有罪之認定，若其關於被告是否犯罪之證明未能達此程度
    ，而有合理懷疑之存在，致使無從形成有罪之確信，根據「
    罪證有疑，利於被告」之證據法則，即不得遽為不利被告之
    認定，亦有最高法院76年臺上字第4986號判例可參。
三、公訴人認被告戊○○此部分涉有刑法第339 條第1 項詐欺取
    財罪、第339 條第2 項詐欺得利罪、第216 條、第210 條之
    行使偽造私文書罪等罪嫌，無非是以告訴人癸○○於偵查中
    之指訴，並有消費日期為95年5 月5 日信用卡持卡人授權書
    影本、消費日期為95年5 月6 日信用卡授權書影本、慶豐銀
    行信用卡會員消費明細表、荷蘭銀行信用卡消費明細影本、
    華僑銀行信用卡消費明細表影本、喜泰旅行社同業對帳明細
    表、被告簽發之本票、收據影本等附卷可稽為其論據。訊據
    被告戊○○堅詞否認有此部分行使偽造私文書、詐欺取財、
    詐欺得利等犯行，辯稱：告訴人癸○○之指訴均非事實，癸○○也以此等情節在臺灣桃園地方法院對伊提起民事訴訟，
    業經該院以97年度訴字第109 號判決癸○○敗訴，伊並未詐
    騙癸○○等語。經查：(一)證人即告訴人癸○○於檢察事務官
    、司法警察官或司法警察調查中所為之陳述，係被告以外之
    人於審判外之言詞陳述，依刑事訴訟法第159 條第1 項之規
    定，除有法律規定者外，不得作為證據。(二)又證人癸○○經
    本院合法傳喚、拘提，均未能到庭經具結後而為證述，是上
    項於檢察事務官、司法警察官或司法警察調查中所為之陳述
    ，無從與審判中之陳述互為比對，難謂有刑事訴訟法第159
    條之2 之情形而能認有證據能力。(三)經本院調取臺灣桃園地
    方法院97年度訴字第109 號民事卷宗細閱，其中該案原告癸○○就與本件相關事實之主張及舉證，並非可採，業經同院
    於97年10月3 日判決「原告之訴及其假執行之聲請均駁回」
    ，並於97年11月17日確定無訛。綜上，倘無其他積極、具體
    確切之舉證，徒以公訴人所憑之上開事證，縱可認被告與告
    訴人間確有糾紛衍生，但顯不足以逕認被告有何行使偽造私
    文書、詐欺取財、詐欺得利等犯行，其理至明，此部分不能
    證明被告犯罪，原應為無罪之諭知，惟公訴意旨認此部分與
    前開有罪部分（犯罪事實一之(一)、(二)）有裁判上一罪關係，
    爰不另為無罪之諭知。
、退由檢察官另為適法處理部分：
一、臺灣板橋地方法院檢察署檢察官97年度偵字第10769 號另以
    被告有對癸○○、乙○○、子○○、丁○○、寅○○、己○○、辛○○、庚○○等人為詐欺犯行，認均涉犯刑法第339
    條第1 項之詐欺取財罪嫌，且與前開有罪部分有同一事實或
    接續犯或連續犯裁判上一罪關係而移送併案審理云云。經查
    ：
  (一)關於癸○○部分，因不能證明被告犯罪，相同事證前於「貳
    、不另為無罪諭知部分」已論述甚詳，茲不再贅。
  (二)關於乙○○部分，被告堅詞否認有何詐欺取財犯行，經本院
    於審理時傳喚乙○○到庭結證稱：被告請伊代訂機票時會用
    傳真、MSN 或直接打電話告知伊，被告會告知客戶姓名、出
    發日期、行程，經伊向旅行社詢問後，加上伊自己的利潤後
    報價給被告，被告會用匯款方式付錢給伊，或是有時候伊請
    計程車行的司機送機票過去時，被告直接把現金交給司機帶
    回來，後來也有開立支票或由客戶直接刷卡給旅行社，被告
    的支票若無法兌現，被告會先預先告知伊，伊會請旅行社先
    把支票抽回，等可獲付款時再請旅行社存入支票，但刷卡部
    分，是用客戶的信用卡直接刷付給旅行社，後來有退刷情形
    ，伊並不知情，至於退刷應該是造成旅行社的損害，伊頂多
    是沒有賺到利潤等語，可見乙○○僅係依被告要求向旅行社
    代訂機票，且就整起事態始末觀察，並未見檢察官指出被告
    對乙○○施用何種詐術，亦無就退刷之具體情事舉證其實，
    要難認乙○○有何因此陷於錯誤而交付財物之情形，自無從
    遽指被告有詐欺取財犯行。
  (三)又併案意旨所指關於被告對子○○、丁○○、寅○○、己○○、辛○○、庚○○等為詐欺取財等犯行，均係發生於95年
    7 月1 日刑法修正生效施行之後，而因刑法有關連續犯之規
    定業已刪除，當無連續犯之規定可資適用，自難認與前開論
    罪科刑之部分有何裁判上一罪關係。再者，所謂包括一罪，
    係指包含接續犯、集合犯等各種犯罪類型之實質上一罪而言
    。又接續犯，必須行為人主觀上出於單一犯意，而其客觀行
    為分為數個舉動接續進行，且各舉動在時間、空間上有密切
    之關係，並持續侵害同一法益，以實現一個犯罪構成要件而
    言。但被告此部分多次涉犯詐欺罪嫌，時間存有明顯間隔，
    並非接續緊密，各次行為顯具獨立性，犯意各別，行為互殊
    ，對象不同，難謂有接續犯之包括一罪情形。
二、綜此論述，此等移送併案審理部分與本件前揭判決有罪部分
    ，實難認有同一事實或接續犯或連續犯裁判上一罪關係可言
    ，本院就此等併案部分尚無從併予審理，應退由檢察官另為
    妥適之處理，附此敘明。
據上論斷，應依刑事訴訟法第299 條第1 項前段，刑法第2 條第
1 項前段、第56條（修正前）、第216 條、第210 條、第219 條
、第339 條第1 項、第55條（修正前）、第51條第5 款（修正前
），刑法施行法第1 條之1 ，中華民國九十六年罪犯減刑條例第
2條 第1 項第3 款、第7 條、第11條，判決如主文。
本案經檢察官陳豐年到庭執行職務
中    華    民    國    98    年    9     月    28    日
                刑事第十一庭    審判長法  官  張江澤
                                      法  官  陳明偉
                                      法  官  陳海寧
上列正本證明與原本無異。
如不服本判決，應於判決送達後10日內敘明上訴理由，向本院提
出上訴狀 (應附繕本) ，上訴於臺灣高等法院。其未敘述上訴理
由者，應於上訴期間屆滿後20日內向本院補提理由書「切勿逕送
上級法院」。
                                      書記官  梁宜庭
中    華    民    國    98    年    10    月    1     日
附錄本案論罪科刑法條全文：
刑法第210條
偽造、變造私文書，足以生損害於公眾或他人者，處五年以下有
期徒刑。
刑法第216條
行使第二百十條至第二百十五條之文書者，依偽造、變造文書或
登載不實事項或使登載不實事項之規定處斷。
刑法第339條
意圖為自己或第三人不法之所有，以詐術使人將本人或第三人之
物交付者，處五年以下有期徒刑、拘役或科或併科一千元以下罰
金。
以前項方法得財產上不法之利益或使第三人得之者，亦同。
前二項之未遂犯罰之。
  附表：
  ┌──┬────┬─────┬──────┬──────┐
  │編號│消費日期│消費金額  │信用卡銀行  │消費特約商店│
  ├──┼────┼─────┼──────┼──────┤
  │一  │95.5.5  │228,990元 │慶豐銀行    │華泰旅行社  │
  ├──┼────┼─────┼──────┼──────┤
  │二  │95.5.5  │272,340元 │華僑銀行    │同上        │
  ├──┼────┼─────┼──────┼──────┤
  │三  │95.6.19 │85,000元  │同上        │新台旅行社  │
  ├──┼────┼─────┼──────┼──────┤
  │四  │95.6.20 │40,000元  │同上        │同上        │
  ├──┼────┼─────┼──────┼──────┤
  │五  │95.6.20 │115,000元 │荷蘭銀行    │同上        │
  ├──┼────┼─────┼──────┼──────┤
  │六  │95.6.20 │76,000元  │同上        │東南旅行社  │
  ├──┼────┴─────┴──────┴──────┤
  │總計│                                      817,330元 │
  └──┴────────────────────────┘


司法院資訊處製作；財團法人民間司法改革基金會備份。
